【裁判字號】    95,台上,573
【裁判日期】    950208
【裁判案由】    違反毒品危害防制條例
【裁判全文】
最高法院刑事判決              九十五年度台上字第五七三號
    上  訴  人  乙○○
                        0號.
                甲○○
                        3段3.
    上 列一 人
    選任辯護人  王炳輝律師
                吳瑞堯律師
上列上訴人等因違反毒品危害防制條例案件，不服台灣高等法院
台中分院中華民國九十四年十一月十七日第二審判決（九十四年
度上重訴字第四０號，起訴案號：台灣彰化地方法院檢察署九十
三年度偵字第八八六一號、九十四年度偵字第八八一號），提起
上訴，本院判決如下：
    主  文
上訴駁回。
    理  由
本件原判決認定上訴人甲○○因犯重利罪，於民國八十八年十二
月二十日經台灣彰化地方法院判處有期徒刑三月，嗣經提起第二
審及第三審上訴，均經駁回其上訴而告確定，並於九十二年一月
二十日執行完畢，仍不知悛悔。渠於九十三年十月間，在澳門賭
博時，因缺乏金錢，曾向綽號「成哥」之黃進成（另案偵辦）借
款港幣十萬元，而從事海洛因運輸之黃進成見甲○○經濟陷入窘
境，即予利誘，要求葉某聽從其指示「做一點事」，即可免除上
開債務，詎甲○○一時因貪得免除港幣十萬元債務之利益，明知
海洛因係第一級毒品，不得持有、販賣及運輸，竟應允黃某指示
，為其「做一點事」，並收受黃某所交付用以運輸毒品聯絡用之
門號0000000000、0000000000及0000
000000號三個行動電話門號晶片卡。另上訴人乙○○與黃
進成亦為舊識，黃進成知曉鄭某失業多時，經濟不佳，即以每月
可獲得新台幣（下同）十萬元之代價，向鄭某利誘，要乙○○聽
從指示，前去台北縣林口鄉華夏飯店訂房，將空手提袋置於房間
內，鑰匙放在櫃台，以電話告知黃進成房間號碼，再至飯店門口
等待，以運輸第一級毒品海洛因。上訴人二人均聽從黃進成指示
，因而與之基於運輸第一級毒品海洛因之概括犯意聯絡，於九十
三年十一月十一日，先由黃進成以電話指示乙○○前往上開華夏
飯店訂房，並告知會有人交付「東西」，要求乙○○先將之帶回
家中。乙○○即依照指示，於同日晚間十時三十分許，在上開飯
店取得裝有海洛因十五包（每包均為七００公克）之手提袋，並
將之攜帶運輸至嘉義市○區○○○街一一０之十號其住處。迄同
月十四日中午，黃進成分別電告上訴人二人，指示乙○○從上開
十五包海洛因中，取出五包運輸至嘉義縣大林鎮慈濟醫院前，交
予甲○○。同日下午二時許，乙○○即依指示駕駛自小客車將內
裝有五包海洛因之手提袋運至大林慈濟醫院前，俟甲○○駕駛八
六七三－GB號休旅車到達時，乙○○即趨前將該內裝有五包海洛
因之手提袋交予葉某，而甲○○取得後，即駕車將之攜帶運輸至
彰化縣和美鎮○○路○段三四一號其住處。同日晚上十九、二十
時許，黃進成電告甲○○，指示其取出其中三包海洛因，立即將
之送至台中市衣蝶百貨公司前交予所指示之人。甲○○乃依指示
，駕駛上開自用休旅車將三包海洛因攜帶運輸至台中市衣蝶百貨
公司前，交予二位姓名年籍不詳之男子。嗣於同月十七日中午，
黃進成再次以電話指示乙○○向甲○○拿取二百萬元，乙○○隨
即依指示，在同（十七）日下午二時許，駕車至大林慈濟醫院前
，甲○○亦駕駛前開休旅車前來，並交付三十萬元予乙○○，乙
○○隨即向黃進成回覆只取得三十萬元，黃進成於電話中仍指示
乙○○再交付五包海洛因予甲○○，鄭某即要求甲○○駕車至大
林慈濟醫院前之天橋附近紅綠燈號誌下等侯，並立即返家攜帶內
裝有五包海洛因（以報紙包住）之手提袋，約於三十分鐘後，運
至該處交予甲○○，再由葉某駕駛上開自用休旅車，將之運輸至
彰化縣和美鎮，欲返家存放。嗣於同日下午四時許，在彰化縣和
美鎮○○路○段三五五號「員村加油站」，為埋伏之法務部調查
局中部地區機動工作組（下稱調查局中機組）查獲，在葉某駕駛
之上開休旅車內，扣得內裝有五包海洛因之手提袋一只，並前往
葉某上開住處，扣得內裝有海洛因二包（以報紙包住）之手提袋
乙只（上開七包海洛因驗餘合計淨重四八八０‧０六公克）及上
開三支行動電話門號晶片卡暨另支大陸手機門號晶片卡一片。再
循線於同日二十時許，在乙○○上開住處扣得外有包裝袋之海洛
因五包（驗餘合計淨重三五二０‧三九公克）、包裝袋五個及乙
○○所有用以聯絡運輸海洛因用之行動電話（內含晶片卡）二支
等情。係以上訴人二人對於上開運輸毒品事實，除否認知情所運
輸之白色粉末係屬海洛因，辯稱黃進成告以所運輸者係類似Ｋ他
命之麻醉藥品，渠等不知所運輸者係海洛因，並無運輸海洛因之
主觀犯意等語外，均已供承在卷；且有在甲○○所駕駛上開休旅
車內扣得裝有五包海洛因（以報紙包住）之手提袋一只，在葉某
上開住處扣得內裝有海洛因二包（以報紙包裝）之手提袋一只、
0000000000、0000000000及000000
0000號三個行動電話門號晶片卡與另支大陸手機門號晶片一
片，暨在乙○○住處扣得外有包裝袋之海洛因五包、包裝袋五個
、鄭某所有用以聯絡運輸海洛因用之行動電話（內含晶片卡）二
支可資佐證；而上開在甲○○所駕車內及住處查扣七包白色粉末
，在乙○○住處查扣之五包白色粉末，經法務部調查局鑑驗結果
，證實均係第一級毒品海洛因，前者合計驗餘淨重四八八０‧０
六公克，後者合計驗餘淨重三五二０‧三九公克，分別有該局鑑
定通知書二紙附卷足稽。佐以上訴人二人經法務部調查局對之實
施測謊鑑定結果，渠等對「渠接運扣案毒品時，不知是海洛因」
之回答均呈說謊反應，有該局測謊報告書一紙可按，為其所憑認
定之依據及得心證之理由。並以近年來政府為杜絕毒品氾濫，對
於查緝製造、運輸、販賣、轉讓及施用毒品等工作，無不嚴加執
行，經常在大眾媒體宣導毒品種類、施用後果、製造、販賣、運
輸、轉讓毒品之刑責等，且每每於破獲大量毒品時，均藉由媒體
宣導提醒社會大眾認識毒品及其後果，因此毒品之種類、品樣、
形式亦不時出現於媒體上，上訴人二人分別為三、四十歲之成年
男子，難謂對之毫無認知。又海洛因，俗稱：白粉、四號仔，呈
白色結晶粉末，有時以海洛因磚形式出現；第三級毒品愷他命，
俗稱：Ｋ他命、卡門、Ｋ仔，一般製成顆錠或膠囊，兩種毒品之
種類及呈現之樣式殊多不同，不難分辨。本件查獲之毒品均呈白
色結晶粉末，而非呈顆錠或膠囊，有查獲照片在卷足憑。且經查
明乙○○於九十三年十一月十一日晚間十時三十分許，在上開華
夏飯店取得裝有海洛因十五包後，分別依黃進成指示於同月十四
日下午二時許及同月十七日下午二時許，各取出五包海洛因交予
甲○○，甲○○於同月十四日取得五包海洛因後，於同日晚上十
九、二十時許，亦依黃某指示取出其中三包，立即運輸至台中市
衣蝶百貨公司前交付給所指示之人，已如上述。是渠二人既曾依
黃進成指示將取得之海洛因取出其中部分交付他人，對於黃某指
示運輸之毒品種類及樣式自知之甚明，則對於所運輸之毒品為第
一級毒品海洛因，已難諉不知。復以甲○○自九十三年二月十三
日至同年十一月十三日七次出入境，乙○○自九十三年二月五日
至同年十一月一日五次出入境，有彼二人入出境資料在卷可按，
甲○○自承上開出國期間有三次與黃進成在中國大陸碰面，渠於
九十三年十一月十三日最後一次入境後，於翌（十四）日即於上
開時地，向乙○○取得五包海洛因，並依黃某指示將其中三包海
洛因，立即運輸至台中市衣蝶百貨公司前交付予二位姓名年籍不
詳之男子。乙○○於原審審理時亦坦承伊前往大陸之旅費及在大
陸之花費均係黃某所提供屬實，而黃進成分別向甲○○表示聽從
指示即可免除港幣十萬元債務；乙○○每月可獲得新台幣十萬元
之代價，此業據上訴人二人分別供明在卷，足見渠等與黃進成關
係之密切，又可從中獲得鉅額之報酬，所辯不知黃進成指示渠等
運輸者係屬海洛因等語，顯違常情。再以上開測謊之鑑定人吳家
隆曾於八十八年一月八日至八十八年四月七日在法務部調查局修
畢測謊技術課程，九十年間到美國李昌鈺博士處完成進階訓練，
業據吳家隆證述無訛，並有法務部調查局結業證書在卷足稽。又
本件依測謊程序，由上訴人二人填具測謊同意書，自願配合測謊
，並已告知得拒絕受測，減輕受測者不必要壓力，再由鑑定人填
載測謊對象身心狀況調查表，瞭解測謊對象身心狀況正常，再予
實施測謊，而本件測謊儀器品質良好且運作正常，測謊環境良好
，無不當之外力干擾，亦有法務部調查局檢送「測謊鑑定過程參
考資料」在卷足憑，觀諸本件測謊中，乙○○對於測謊問題反應
包括研判有說謊部分及未說謊部分，亦徵其具相當準確性，是本
件測謊既符合形式上之要件，且對於測謊過程及結果皆有詳細說
明，自非不得作為有罪判決之佐證。並說明乙○○依黃進成指示
，於九十三年十一月十一日在上開華夏飯店取得十五包海洛因後
，係依據黃某進一步指示將海洛因交予他人，而先後於同年月十
四日及十七日分別各交付五包海洛因予甲○○，其交付之時間，
間隔多日，可以分開，在刑法評價上前後之運輸行為各具獨立性
，每次行為皆可獨立成罪，而甲○○交付之對象除依黃進成指示
將其中三包海洛因，運輸至台中市衣蝶百貨公司前交予二位姓名
年籍不詳之男子外，其餘七包仍保留等待進一步指示交付他人，
渠二人數行為並非同時同地或密切接近之時地實施，自應論以連
續犯。而就上訴人二人辯稱不知渠等所運送之白色粉末係海洛因
，乙○○之原審選任辯護人辯謂鄭某先後之運輸海洛因行為係基
於單一運輸犯意所為，屬接續犯等語，及甲○○之原審選任辯護
人主張上開測謊鑑定報告應無證據能力，一一詳予指駁。因認上
訴人二人運輸海洛因之犯行明確，渠等所為均係犯毒品危害防制
條例第四條第一項之運輸第一級毒品罪。渠等與黃進成間，就前
開犯行，有犯意聯絡及行為分擔，均為共同正犯。上訴人二人先
後多次運輸毒品犯行，時間緊接，所犯為構成要件相同之罪，顯
係基於概括犯意為之，為連續犯，皆應依法以一罪論，除法定刑
為死刑、無期徒刑部分外，並加重其刑。復查明甲○○曾因重利
案件，於八十八年十二月二十日經台灣彰化地方法院判處有期徒
刑三月，嗣經提起第二審及第三審上訴，均經駁回其上訴而告確
定，並於九十二年一月二十日執行完畢，而於五年以內再犯本件
有期徒刑以上之罪，為累犯，依法應就併科罰金部分遞加重其刑
。乙○○被訴自九十三年五月間至九十三年十一月十日前四、五
次聽從黃進成指示前往華夏飯店擺置空手提袋部分，並無證據證
明鄭某有運輸毒品情事，第一審判決認此部分亦屬運輸第一級毒
品海洛因之一部，尚有未洽。因而撤銷第一審關於乙○○部分不
當之判決，適用毒品危害防制條例第四條第一項、第十八條第一
項前段、第十九條，刑法第十一條前段、第五十六條、第四十二
條第三項、第三十七條第一項、第三十八條第一項第二款規定，
對乙○○論以共同連續運輸第一級毒品罪，經審酌鄭某以每月十
萬元之報酬受命於黃進成指示運輸上開毒品，圖得一己私利，不
顧海洛因對國家、社會及他人之危害，連續運輸毒品，且為數不
小，若非經治安機關予以偵獲，毒品散布則禍害甚鉅，及其於犯
罪後猶飾詞以圖卸責等一切情狀，量處無期徒刑，併科罰金新台
幣壹佰萬元，罰金部分併諭知易服勞役之折算標準。渠既受無期
徒刑之宣告，應依刑法第三十七條第一項宣告褫奪公權終身。扣
案海洛因十二包（驗餘合計淨重八四００‧四五公克）應依毒品
危害防制條例第十八條第一項前段規定諭知沒收銷燬之；手提袋
二只、報紙一大包、包裝報紙一大包，包裝袋五個及行動電話二
支均係上訴人等所有，其中行動電話係供運輸毒品聯絡所用，其
餘係用以運輸毒品所用，均係供犯罪所用之物，業據上訴人二人
在調查局中機組詢問時供承明確，應依毒品危害防制條例第十九
條第一項併予宣告沒收。另就第一審判決適用刑法第四十七條及
上開法律規定對甲○○論以共同連續運輸第一級毒品罪（累犯）
，並審酌甲○○為圖私利，不顧海洛因對國家、社會之危害，仍
連續為黃進成運輸毒品，且為數不小，若非經治安機關予以查獲
，其禍害將大幅擴延，及渠於犯罪後猶飾詞圖卸等一切情狀，量
處甲○○無期徒刑，併科罰金新台幣壹佰萬元，罰金部分諭知易
服勞役之折算標準，併依刑法第三十七條第一項宣告褫奪公權終
身，扣案上開海洛因及供運輸毒品所用手提袋、包裝袋、行動電
話等物，並依前開規定分別宣告沒收（銷燬），原判決認並無不
合，予以維持，駁回甲○○在第二審之上訴。其認事用法俱無違
誤。上訴人二人所運輸而經查獲之上開十二包白色粉末，經鑑驗
確係海洛因，已如上述，原判決於理由內就上訴人二人辯稱不知
所運輸者係海洛因，據黃進成告稱係類似Ｋ他命之麻醉藥品等語
，如何係違背常情，不足採信，及渠二人經測謊結果，對所稱於
接運扣案毒品當時不知係海洛因之回答，呈說謊反應，復已說明
甚詳，乃綜合判斷，而為不利於上訴人二人之認定，要無理由不
備可言。又原審依憑卷證資料，所為事實認定，並未認上訴人二
人與黃進成有何販賣海洛因營利情事，雖原判決事實認定乙○○
於運輸毒品期間曾受黃某指示，向甲○○拿取現款二百萬元，葉
某因之曾交予三十萬元等情，然既未認該款與售賣毒品有何關聯
，要不能僅以甲○○於原審審理時供稱曾受案外人鄭榮波指示，
向不詳姓名人拿取二百二十萬元，將其中一百九十萬元匯入鄭榮
波之帳戶及將餘款三十萬元交予乙○○，及乙○○供稱曾應黃進
成指示，向甲○○拿取二百萬元，葉某僅交予三十萬元等語，即
認渠等有何販賣海洛因營利情事，是原判決未認渠等另牽連犯販
賣第一級毒品罪，尚難認有適用法則不當之違法。而共犯黃進成
迭經第一審法院合法傳喚，均未到庭，據調查局中機組復函指黃
某已因另案涉犯毒品罪，經台灣台北地方法院於九十三年四月二
十日發布通緝在案，依黃某入出境資料，渠於九十二年五月二十
一日自澳門入境後即無入出境紀錄，而上訴人二人一致指稱黃某
現仍居大陸，顯然渠於九十三年間因案遭通緝後已潛逃國外等語
，則黃進成既逃匿國外，已無傳喚其到庭調查可能，則原審未再
加傳訊，使上訴人二人對之為詰問，尚難指為違法。至九十三年
十一月十一日將十五包海洛因交予乙○○之人，對所交付者係海
洛因，有無認識，渠與上訴人二人有否共犯關係，要與上訴人二
人本件犯罪成否之判斷無關，原判決理由內對之縱未說明，亦無
理由不備之違法。是上訴人二人分別具狀以上情指摘原判決違背
法令，為無理由，俱應予駁回。
據上論結，應依刑事訴訟法第三百九十六條第一項，判決如主文
。
中    華    民    國  九十五  年    二    月    八    日
                      最高法院刑事第八庭
                          審判長法官  張  淳  淙
                                法官  張  春  福
                                法官  呂  丹  玉
                                法官  洪  昌  宏
                                法官  蔡  彩  貞
      本件正本證明與原本無異
                                      書  記  官
中    華    民    國  九十五  年    二    月   十五   日
                                                    ｍ
附錄：本件論罪法條
毒品危害防制條例第四條第一項
製造、運輸、販賣第一級毒品者，處死刑或無期徒刑；處無期徒
刑者，得併科新台幣一千萬元以下罰金。


司法院資訊處製作；財團法人民間司法改革基金會備份。
